【裁判字號】    99,訴,281
【裁判日期】    990511
【裁判案由】    損害賠償
【裁判全文】
臺灣高雄地方法院民事判決               99年度訴字第281號
原      告  丁○○
訴訟代理人  洪千琪律師
複  代理人  丙○○
被      告  乙○○
            甲○○
共      同
訴訟代理人  利美利律師
上列當事人間因刑事附帶民事訴訟請求損害賠償事件，經本院刑
事庭以98年度附民字第184 號移送前來，本院於民國99年4 月20
日言詞辯論終結，判決如下：
    主      文
被告應連帶給付原告新臺幣陸拾參萬元，及自民國九十八年四月
十日起至清償日止，按年息百分之五計算之利息。
被告甲○○應給付原告新臺幣貳佰貳拾玖萬元，及其中新臺幣壹
佰肆拾壹萬元自民國九十二年六月六日起至清償日止，按年息百
分之五計算之利息；其中新臺幣捌拾捌萬元自民國九十二年六月
二日起至清償日止，按年息百分之五計算之利息。
原告其餘之訴駁回。
訴訟費用由被告連帶負擔百分之二十，被告甲○○負擔百分之七
十五，其餘由原告負擔。
本判決第一項，於原告提出新臺幣貳拾壹萬元為被告供擔保後，
得假執行，如被告提出新臺幣陸拾參萬元為原告供擔保，得免為
假執行。本判決第二項，於原告提出新臺幣柒拾柒萬元為被告甲
○○供擔保後，得假執行，如被告甲○○提出新臺幣貳佰貳拾玖
萬元為原告供擔保，得免為假執行。
原告其餘假執行之聲請駁回。
    事實及理由
一、按訴狀送達後，原告不得將原訴變更或追加他訴，但請求之
    基礎事實同一者、擴張或減縮應受判決事項之聲明者，不在
    此限。民事訴訟法第255 條第1 項第2 款、第3 款定有明文
    。原告起訴請求被告連帶給付新台幣（下同）304 萬元，及
    其中192 萬元自民國88年5 月5 日起至92年4 月20日止，按
    年息5%計算之利息；其中112 萬元自90年1 月1 日起至92年
    4 月1 日止，按年息5%計算之利息（見附民卷第2 項、本院
    卷第55頁），嗣於本院審理中，變更其訴之聲明為：(一)被告
    應連帶給付原告75萬元，及自刑事附帶民事訴狀繕本送達翌
    日起，按年息5%計算之利息。(二)被告應給付原告229 萬元，
    及其中141 萬元自92年4 月21日起至清償日止，按年息5%計
    算之利息；其中88萬元自92年4 月2 日起至清償日止，按年
    息5%計算之利息（見本院卷第77頁）。經查：
  (一)原告就利息請求所為變更，係屬擴張應受判決事項之聲明，
    核與前揭規定相符，係屬有據。
  (二)原告原依侵權行為之法律關係，提起附帶民事訴訟，嗣追加
    合會契約債務不履行之法律關係為請求權基礎，請求被告給
    付會款，核其所為均以參加被告所召集之合會期間，遭被告
    冒名投標而提前止會，致受有損害之同一社會基礎事實為據
    ，其先、後請求之基礎事實既屬同一，揆諸前引規定，其所
    為訴之追加即屬有據。
二、原告主張：被告為夫妻，推由被告甲○○擔任名義上會首，
    共同於88年5 月5 日、90年1 月1 日召集互助會，並於88年
    5 月5 日召集之互助會中與會員約定，含會首在內共71會，
    會期自88年5 月5 日起至92年10月5 日止，每會會款為1萬
    元，於每月5 日開標，每逢1 、4 、7 、10月之20日加會1
    次，採內標制（下稱甲會）；於90年1 月1 日召集之互助會
    中與會員約定，含會首在內共37會，會期自90年1 月1 日起
    至93年1 月1 日止，每會會款2 萬元，於每月1 日開標，採
    內標制（下稱乙會，與甲會合稱系爭合會）。原告參加甲會
    3 會（均為活會）、乙會2 會（均為活會）。詎被告自89年
    5 月起至92年4 月間，冒用活會會員名義投標，且於甲會已
    開標之64次中冒標17次，於乙會已開標之28次中冒標6 次，
    ，為此爰依侵權行為之法律關係，請求被告連帶賠償原告因
    遭被告冒標詐取之甲會會款51萬元（即10,000×17×3=510,
    000 ）、乙會會款24萬元（即20,000×6 ×2=240,000 ），
    合計75萬元，並依債務不履行之法律關係請求被告共同給付
    合會金，其中甲會部分為141 萬元（即10,000×[64-17] ×
    3=1,410,000 ），乙會部分為88萬元（即20,000×[28-6]×
    2=880,000 ）等情。並聲明：(一)被告應連帶給付原告75萬元
    ，及自刑事附帶民事訴訟繕本送達翌日起，按年息5%計算之
    利息。(二)被告應給付原告229 萬元，及其中141 萬元自92年
    4 月21日起至清償日止，按年息5%計算之利息；其中88萬元
    自92年4 月2 日起至清償日止，按年息5%計算之利息。(三)願
    供擔保，請准宣告假執行。
三、被告則以：甲○○雖有冒標情事，惟被告乙○○非系爭合會
    會首，亦無冒標情事，無須對原告負損害賠償責任。又甲○
    ○就甲會冒標17會，按標息5,000 元計算，因冒標自原告取
    得之金額為255,000 元（即[10,000-5,000]×17×3=255,00
    0 ）；就乙會冒標6 會，按標息10,000元計算，因冒標自原
    告取得之金額為12萬元（即[20,000-10,000] ×6 ×2=120,
    000 ），合計白玲玲冒標所得僅375,000 元（即255,000+12
    0,000=375,000 ）。又系爭合會均在92年4 月21日宣布止會
    ，白玲玲並已清償原告會款353,000 元等語置辯。並聲明：
    (一)原告之訴駁回。(二)如受不利判決，願供擔保，請准免為假
    執行。
四、本件不爭執事項如下：
  (一)甲○○以自己名義，擔任系爭合會會首。
  (二)原告參加甲會3會、乙會2會，均為活會。
  (三)甲○○自89年5 月起至92年4 月止冒用活會會員之名義得標
    ，使原告陷於錯誤而交付會款，其中甲會已開標64會，其中
    17會遭冒標；乙會已開標28會，其中6 會遭冒標。系爭合會
    遭冒標之標息均為5,000 元。
  (四)被告因偽造標單冒名標取系爭合會會款，涉嫌行使偽造私文
    書犯行，經本院98年度訴字第580 號（下稱98訴580 號）偽
    造文書案件各判處有有期徒刑1 年，均減為有期徒刑6 月。
    被告不服提起上訴，經台灣高等法院高雄分院（下稱高雄高
    分院）98年度上訴字第1203號（下稱98上訴1203號）偽造文
    書案件各判處有期徒刑1 年，減為有期徒刑6 月。被告不服
    上訴三審，經最高法院於99年1 月21日駁回上訴確定。
五、本件爭點為：(一)被告是否為共同侵權行為人？是否應就原告
    因冒標所受損害，負連帶賠償之責？(二)乙○○與原告間有無
    系爭合會關係存在？是否應與甲○○共同負返還會款之責？
    (三)原告依侵權行為及債務不履行之法律關係，得請求被告給
    付之金額及遲延利息各為若干？被告已清償若干債務？茲分
    述如下：
  (一)被告是否為共同侵權行為人？是否應就原告因冒標所受損害
    ，負連帶賠償之責？
  1.按因故意或過失不法侵害他人之權利者，負損害賠償責任。
    民法第184 條第1 項前段定有明文。又依同法第185 條第1
    項前段規定，數人共同不法侵害他人之權利者，連帶負損害
    賠償責任。次按數人共同不法侵害他人之權利者，對於被害
    人所受損害，所以應負連帶賠償責任，係因數人之行為共同
    構成違法行為之原因或條件，因而發生同一損害，具有行為
    關連共同性之故。民事上之共同侵權行為，並不以共同侵權
    行為人在主觀上有犯意聯絡為必要，如在客觀上數人之不法
    行為，均為其所生損害之共同原因，即所謂行為關連共同，
    已足以成立共同侵權行為。
  2.原告主張被告冒名系爭合會活會會員標取合會金，致原告受
    有損害乙節，固據甲○○坦承不諱，惟乙○○否認有何冒標
    行為，辯稱：其與甲○○非共同侵權行為人，自無庸對原告
    因冒標所受損害負連帶賠償責任等語。經查：
  (1)系爭合會開標時，乙○○有主持開標、受託代標、寄標及收
    取會款之事實，除據原告於刑事案件偵查中指稱：乙○○曾
    在開標現場代寫標單，其中1 次伊參與投標時，理應由伊得
    標，但乙○○卻突然拿出1 張已準備好的標單宣稱係該標單
    得標，乙○○亦曾在開標後致電會員佯稱忘記幫某會員下標
    ，要求讓該會員補下標單，而由補下標單之會員得標，會款
    則由甲○○或被告2 人一同前來收取（見台灣高雄地方法院
    檢察署97年度他字第1206號卷，下稱他字卷第147 頁）等情
    綦詳，並與證人即甲會會員廖鄭惠美證稱：乙○○曾在開標
    現場書寫標單（他字卷第146 頁）等語，及證人即系爭合會
    會員陳洪寶琴證稱：伊前往現場投標時，如乙○○未上班，
    均有在場幫忙開標，伊用電話投標時，接電話的人有時是乙
    ○○，有時是甲○○，其接獲電話投標後會告知在場會員係
    住在何處的會員要投標（見98訴580 號影卷第29頁背面、第
    30頁）等語；證人即甲會會員曾梅蘭證稱：開標時如被告均
    在場，係由甲○○開標，如甲○○不在場，則由乙○○開標
    ，乙○○主持開標時，如有以電話競標者，乙○○會代寫標
    單（見98訴580 號影卷第44頁背面、第45頁背面）等語；暨
    證人即系爭合會會員李秀月證稱：伊到場參與投標8 次，有
    時係甲○○主持，有持係乙○○主持，次數約各一半，乙○
    ○也會幫忙收會款（見本院98雄訴字第3 號卷，下稱雄訴3
    號卷第55頁）等語；暨證人即系爭合會會員呂秀英證稱：有
    時由乙○○開標，有時由甲○○開標，會款則交予乙○○或
    甲○○收取（見雄訴3 號卷第59頁）等語相符，應屬可採。
  (2)又甲會已開標64會中有17會遭冒標、乙會已開標28會中有6
    會遭冒標之事實，為兩造所不爭執，而被告為夫妻，同居共
    財關係密切，甲○○於刑事案件審理中亦坦承，伊邀集系爭
    合會係為彌補84年間遭人倒會的債務，乙○○知悉伊起會一
    事，並曾問伊邀這麼多會是否會倒會（見98訴580 號影卷第
    34頁）乙情在卷，佐以證人廖鄭惠美證稱：甲○○係以乙○
    ○需用現金為由，邀集鄰居參加互助會（見他字卷第146 頁
    ）等語；證人李秀月證稱：甲○○曾告知因乙○○要開油行
    ，向伊借用所標得之合會金70萬元（見雄訴3 號卷第56頁）
    等語；及證人呂秀英證稱：乙○○曾向伊收過會款，伊曾詢
    問甲○○係用何名義幫伊加入合會，甲○○稱要等乙○○回
    家才會知道（見98訴580 號影卷第46頁背面、第47頁背面）
    等情以觀，足認乙○○就甲○○之財務狀況非無所悉，且曾
    協助甲○○尋找人頭會員參加系爭合會。參諸冒標行為之實
    施，除須偽造標單、佯為投標外，尚須知悉冒標標息數額及
    會員姓名，俾向會員取得會款，甲○○亦不否認曾交代乙○
    ○告訴會員如何交付會款（見98訴580 號影卷第33頁），益
    徵乙○○對系爭合會事務之進行知之甚詳，而乙○○有主持
    開標、代寫標單、收取會款之行為，已如前述，足認其與甲
    ○○間有冒標之意思共同與行為分擔，揆諸前引規定及說明
    ，乙○○所為既與甲○○之冒標行為均為原告損害發生之共
    同原因，即足與甲○○成立共同侵權行為。
  (3)甲○○於刑事案件審理中雖證稱：伊冒標時是自己寫標單，
    乙○○是在92年4 月才知道伊冒標情事，乙○○未曾為伊主
    持開標或電話寄標事宜，伊亦未將冒標取得之會款交予乙○
    ○（見98訴580 號影卷第33至35頁）等語，惟甲○○前揭證
    詞核與證人廖鄭惠美、陳洪寶琴、曾梅蘭、李秀月、呂秀英
    所述不符，且乙○○與甲○○同為刑案被告，其基於夫妻情
    誼為免乙○○受牢獄之災，所為證詞不免避重就輕，其證詞
    信憑性即屬有疑，而不可採。
  3.綜上，被告就原告因冒標所受損害，有行為關聯共同，而為
    共同侵權行為人，應就原告所受損害負連帶賠償之責。
  (二)被告乙○○與原告間有無系爭合會關係存在？是否應與被告
    白玲玲共同負返還會款之責？
  1.按稱合會者，謂由會首邀集2 人以上為會員，互約交付會款
    及標取合會金之契約。其僅由會首與會員為約定者，亦成立
    合會。前項合會金係指會首及會員應交付之全部會款。民法
    第709 條之1 定有明文。次按請求履行債務之訴，除被告自
    認原告所主張債權發生原因之事實外，應先由原告就其主張
    此項事實，負舉證之責任，必須證明其為真實後，被告於其
    抗辯事實，始應負證明之責任，此為舉證責任分擔之原則。
    有最高法院43年台上字第377號判例要旨足資參照。
  2.原告主張與被告均有系爭合會契約存在等情，甲○○固坦承
    為系爭合會會首，惟乙○○否認其與原告間有何成立合會關
    係之意思合致，辯稱：伊雖曾協助甲○○進行合會開標、收
    取會款等部分事務，但非系爭合會會首等語。經查：
  (1)系爭合會契約係由甲○○出會邀約原告入會之事實，業據原
    告自承在卷（見本院卷第78頁），佐以證人廖鄭惠美、曾梅
    蘭、李秀月、呂秀英及甲會會員林永奇、系爭合會會員陳仁
    浩、甲會會員高慶輝、乙會會員吳景洽，均證稱彼等係應甲
    ○○之邀約參加合會（見98訴580 號影卷第12頁、第43頁背
    面、雄訴3 號卷第54頁、第58頁、他字卷第123 至126 頁）
    等情以觀，足見系爭合會係由甲○○邀約起會，並由甲○○
    擔任會首，系爭合會契約關係成立於甲○○與原告及各該會
    員之間。
  (2)證人陳洪寶琴固證稱：系爭會單係甲○○、乙○○交給伊，
    係甲○○、乙○○邀起伊入會（見98訴580 號影卷第28頁背
    面、第29頁）等語，惟不否認伊所取得之會單及互助會簿均
    載明會首為甲○○（同上卷第29頁、第30頁背面），並證稱
    ：甲○○表示因乙○○在中鋼公司上班，不便出面（見98訴
    580 號影卷第29頁）等情，足見系爭合會成立時，會員由會
    單或互助會簿之記載，均知悉乙○○並非系爭合會會首，原
    告復未能提出其他積極證據證明其與乙○○間有系爭合會契
    約存在，其主張尚難採信。至於證人林美珠於刑事案件審理
    中雖證稱：被告均曾邀約伊參加系爭合會，惟又改稱：甲會
    係應甲○○之邀約加入，乙○○是否有邀約伊加入乙會，伊
    已不復記憶（見98訴580 號影卷第8 頁、第8 頁背面）等語
    ，故由前開證人前後矛盾之證詞，尚難推認乙○○有何與甲
    ○○共同向系爭合會會員邀約起會之情事。
  3.綜上，系爭合會會首乃甲○○，而非乙○○，原告以其與乙
    ○○間有系爭合會契約存在，依債務不履行之法律關係，請
    求乙○○給付會款係屬無據，不得准許。
  (三)原告依侵權行為及債務不履行之法律關係，得請求被告給付
    之金額及遲延利息各為若干？被告已清償若干債務？
  1.按損害賠償，除法律另有規定或契約另有訂定外，應以填補
    債權人所受損害及所失利益為限。依通常情形或依已定之計
    劃、設備或其他特別情事，可得預期之利益，視為所失利益
    。民法第216 條第1 項、第2 項定有明文。又台灣省民間合
    會習慣，會員得標時所付出之標金（即所謂會息）為未得標
    會員應得之利益，會首倒會，應認為有損害未得標會員所應
    得利益之行為，對於未得標會員，除應給付原繳會款外，並
    應負給付標金之義務。有最高法院70年台上字第3309號判決
    要旨足參。經查：
  (1)原告參加互助會本預期獲得較高之利息收入，然因被告之冒
    標行為，致系爭合會無法繼續運作，而於92年4 月間開標後
    ，經甲○○宣布止會之事實，業據甲○○陳明在卷（見98訴
    580 號影卷第34頁），且為原告所不爭執，是以原告除遭被
    告以冒標手法詐騙而支出之會款外，亦受有各次冒標會息之
    損失，被告辯稱原告所受損失僅扣除冒標標息後之會款云云
    ，尚非可採。
  (2)又原告參加甲會3 會，均為活會，每會會金為10,000元，遭
    冒標17會；參加乙會2 會，均為活會，每會會金為20,000元
    ，遭冒標6會 ，冒標標息均為5,000 元等情，為兩造所不爭
    執，已如前述，故原告因被告冒標所受損害及所失利息為甲
    會51萬元（即10,000×17×3 = 510,000 ）、乙會24萬元（
    即20,000×6 ×2=240,000 ），合計75萬元。故原告請求被
    告連帶賠償因冒標所受損害75萬元，係屬有據。
  2.次按因會首破產、逃匿或有其他事由致合會不能繼續進行時
    ，會首及已得標會員應給付之各期會款，應於每屆標會期日
    平均交付於未得標之會員。但另有約定者，依其約定。會首
    就已得標會員依前項規定應給付之各期會款，負連帶責任。
    會首或已得標會員依第1 項規定，應平均交付於未得標會員
    之會款遲延給付，其遲付之數額已達2 期之總額時，該未得
    標會員得請求其給付全部會款。民法第709 條之9 第1 項至
    第3 項定有明文。經查，系爭合會會首為甲○○，而非乙○
    ○乙情，業經本院審認如前，而甲○○於92年4 月系爭合會
    最後1 次開標後，即宣布止會，原告所參加之系爭合會各會
    份於止會時均為活會，且甲○○遲付之會款已達2 期總額之
    事實，均為兩造所不爭執，揆諸前引規定，甲○○已喪失分
    期給付之期限利益，原告自得請求其給付全部會款。又除前
    開遭冒標者外，甲○○尚應給付原告已開標之甲會會款141
    萬元（即10,000×[64-17] ×3=1,410,000 ）、乙會會款88
    萬元（即20,000×[28-6]×2=880,000 ），合計229 萬元，
    故原告依系爭合會契約之法律關係，請求甲○○給付會款22
    9 萬元，係有理由，應予准許，惟其請求乙○○與甲○○共
    同給付會款229 萬元部分，因其與乙○○間無系爭合會契約
    關係存在，而屬無據，不得准許。
  3.再按侵權行為發生之損害賠償債務，自債務成立之時起，債
    務人即負遲延責任。又給付有確定期限者，債務人自期限屆
    滿時起，負遲延責任。遲延之債務，以支付金錢為標的者，
    債權人得請求依法定利率計算之遲延利息。民法第229 條第
    1 項、第233 條定1 項前段亦有明定。經查：
  (1)被告自89年5 月起至92年4 月止冒用活會會員之名義標取合
    會金之事實，為兩造所不爭執，揆諸前引說明，被告於上開
    期間實施各該冒標行為，向原告取得各該會次會款時，損害
    結果即已發生，而對原告負有侵權行為損害賠償債務，其自
    各該時點起即對原告負遲延責任。故原告請求被告就冒標所
    負損害賠償債務，自刑事附帶民事訴訟起訴狀繕本送達被告
    翌日即98年4 月10日起負遲延責任，係有理由。
  (2)又甲○○於92年4 月20日甲會開標後，旋即宣布將系爭合會
    止會，而於系爭合會止會時為未得標會員，而甲○○於宣布
    止會後，未於每屆標會期日將其與已得標會員應給付之各期
    會款遵期平均交付未得標之原告，且遲付數額已達2 期總額
    之事實，為兩造所不爭執，揆諸前引規定，系爭合會各期會
    款乃給付定有確定期限之債，被告甲○○於止會後，就其與
    甲會已得標會員應給付活會會員之各期會款，應分別於92年
    5 月5 日、92年6 月5 日付款；就其與乙會已得標會員應給
    付活會會員之各期會款，應分別於92年5 月1 日、92年6 月
    1 日付款，惟甲○○遲未遵期給付，揆諸前引規定，原告應
    自92年6 月6 日起就甲會未付會款、自92年6 月2 日起就乙
    會未付會款對原告負遲延責任。故原告依債務不履行之法律
    關係，請求甲○○就甲會未付會款141 萬元，自92年6 月6
    日起負給付遲延責任；就乙會未付會款88萬元，自92年6月2
    日起負給付遲延責任，係有理由，逾前揭期間之請求，則屬
    無據。
  4.末按對於1 人負數宗債務，而其給付之種類相同者，如清償
    人所提出之給付，不足清償全部債額時，由清償人於清償時
    ，指定其應抵充之債務。民法第321 條定有明文。又依民法
    第322 條第1 款至第3 款規定，清償人不為前條之指定者，
    就債務已屆清償期者，儘先抵充；債務均已屆清償期或均未
    屆清償期者，以債務之擔保最少者，儘先抵充；擔保相等者
    ，以債務人因清償而獲益最多者，儘先抵充；獲益相等者，
    以先到期之債務儘先抵充。民法第274 條復規定，因連帶債
    務人中之1 人為清償、代物清償、提存、抵銷或混同而債務
    消滅者，他債務人亦同免其責任。經查，被告固辯稱已清償
    原告債務353,000 元，惟原告除坦承已獲清償12萬元外，否
    認收受其他清償款（見本院卷第60頁），甲○○就其中清償
    逾120,000 元部分，則未舉證以實其說，其辯解即難採信，
    堪認甲○○已清償之債務數額為12萬元。又甲○○對原告所
    負債務中，以自89年5 月起至92年4 月止，因各次冒標所生
    之侵權行為損害賠償債務先屆清償期，已如前述，甲○○復
    未於向原告清償12萬元時指定應抵充之債務，爰依前引規定
    ，甲○○所為清償應先抵充侵權行為損害賠償債務75萬元，
    故經抵充後，原告依侵權行為之法律關係，得請求被告連帶
    賠償之債務應為63萬元（即750,000-120,000=630,000）。
六、綜上所述，原告依侵權行為之法律關係，請求被告連帶給付
    63萬元，及自刑事附帶民事訴訟起訴狀繕本送達被告之翌日
    即98年4 月10日起按年息5%計算之利息，暨依債務不履行之
    法律關係，請求被告白玲玲給付229 萬元，及其中141 萬元
    自92年6 月6 日起至清償日止，按年息5%計算之利息；其中
    88萬元自92年6 月2 日起至清償日止，按年息5%計算之利息
    ，均有理由，應予准許。原告其餘逾前揭範圍之請求，則無
    理由，應予駁回。
七、本判決第1 項、第2 項，經兩造聲明願供擔保，請准宣告假
    執行、免為假執行，於法並無不合，爰分別酌定如主文第5
    項所示之擔保金後，准許之。原告其餘假執行之聲請，因原
    告其餘之訴遭駁回而失所附麗，應併予駁回。
據上論結，原告之訴為一部有理由、一部無理由，依民事訴訟法
第79條、第85條、第390 條第2 項、第392 條第2 項，判決如主
文。
中    華    民    國    99    年    5     月    11    日
                  民事第五庭  法  官  賴文姍
正本係照原本作成。
如不服本判決，應於送達後20日內，向本院提出上訴狀並表明上
訴理由，如於本判決宣示後送達前提起上訴者，應於判決送達後
10日內補提上訴理由書（須附繕本）。
中    華    民    國    99    年    5     月    11    日
                              書記官  林秀珍

司法院資訊處製作；財團法人民間司法改革基金會備份。
